ACORDAO-COMPLETO-2345068

ACÓRDÃO 12486/2019 ATA 41/2019 - SEGUNDA CÂMARA

VISTOS, relatados e discutidos estes autos de Tomada de Contas Especial, ora em fase de Embargos de Declaração opostos pelo Instituto Paideia de Expressão e Comunicação e por seu ex-presidente Paulo Roberto Cordenonsi contra o Acórdão 12116/2018-TCU-Segunda Câmara;
ACORDAM os Ministros do Tribunal de Contas da União, reunidos em Sessão de 2ª Câmara, diante das razões expostas pelo Relator e com fundamento nos arts. 32, inciso II, e 34 da Lei 8.443, de 16/7/1992, em:
9.1. conhecer dos Embargos Declaratórios em exame, para, no mérito, rejeitá-los, haja vista a inexistência de qualquer vício no Acórdão 12116/2018-TCU-Segunda Câmara, cujo teor e fundamentação merecem ser mantidos em seus exatos termos;
9.2. dar ciência desta decisão aos embargantes, Instituto Paideia e Paulo Roberto Cordenonsi, assim como ao Procurador-Chefe da Procuradoria da República no Distrito Federal, fazendo remissão, no caso desse último destinatário, aos Ofícios 0341/2017, 0039/2018 e 0468/2018, expedidos pela Secretaria de Controle Externo do Desenvolvimento Econômico (SecexDesenvolvimento) em 20/9/2017, 20/2/2018 e 18/12/2018, respectivamente (peças 38, 51 e 70) .

Embargos de Declaração opostos, em petição única, pelo Instituto Paideia de Expressão e Comunicação e por seu ex-presidente Paulo Roberto Cordenonsi em face do Acórdão 12.116/2018-TCU-2ª Câmara, mediante o qual esta Corte de Contas, ao apreciar Recurso de Reconsideração interposto pelos ora embargantes contra o Acórdão 8.322/2017 do mesmo Colegiado, decidiu conhecer do mencionado recurso, para, no mérito, negar-lhe provimento, mantendo, por conseguinte, o julgamento pela irregularidade das presentes contas, a condenação desses dois responsáveis ao ressarcimento da quantia de R$ 99.693,00, em valores originais que reportam a 20/9/2010, e a aplicação de multa a ambos no valor individual de R$ 15.000,00.

Segunda Câmara

Ministério do Turismo.

3. Responsáveis/Interessados/Recorrentes:
3.1. Responsáveis: Instituto Paidéia de Expressão e Comunicação (CNPJ 03.636.925/0001-11) e Paulo Roberto Cordenonsi (CPF XXX.049.550-XX).
3.2. Embargantes: Instituto Paidéia de Expressão e Comunicação (CNPJ 03.636.925/0001-11) e Paulo Roberto Cordenonsi (CPF XXX.049.550-XX).

13.1. Ministros presentes: Augusto Nardes (na Presidência), Aroldo Cedraz (Relator) e Raimundo Carreiro.
13.2. Ministro-Substituto convocado: André Luís de Carvalho.

AROLDO CEDRAZ

Ministro Aroldo Cedraz.

Trata-se de Embargos de Declaração opostos, em petição única (peça 73) , pelo Instituto Paideia de Expressão e Comunicação e por seu ex-presidente Paulo Roberto Cordenonsi em face do Acórdão 12116/2018-TCU-Segunda Câmara (peça 65) , mediante o qual esta Corte de Contas, ao apreciar Recurso de Reconsideração interposto pelos ora embargantes (peça 56) contra o Acórdão 8.322/2017 deste mesmo Colegiado (peça 32) , decidiu conhecer do mencionado recurso, para, no mérito, negar-lhe provimento.
2.	Naquela deliberação de 2017, este Tribunal de Contas da União (TCU) , sob a relatoria do eminente Ministro Augusto Nardes, ao apreciar estes autos de Tomada de Contas Especial (TCE) , decidiu, entre outros encaminhamentos, julgar irregulares as contas do Instituto Paideia e do Sr. Paulo Roberto, condenando-os solidariamente em débito - quantificado em R$ 99.693,00, em valores originais que reportam a 20/9/2010 -, e aplicando-lhes, individualmente, com fundamento no art. 57 da Lei 8.443, de 16/7/1992, multa pecuniária no valor de R$ 15.000,00.
3.	Tal desfecho processual teve como causa a ausência de documentação probatória suficiente para comprovar a boa e regular aplicação dos recursos públicos federais repassados pelo Ministério do Turismo (MTur) ao Instituto Paideia de Expressão e Comunicação por meio do Convênio 426/2010 (peça 1, p. 75-111) , registrado no Sistema de Gestão de Convênios e Contratos de Repasse (Siconv) sob o número 734956/2010, tendo como objetivo o incentivo ao turismo por meio da implementação do projeto intitulado "XXI Semana do Produtor Rural de Tabatinga - Planaltina-DF" (peça 1, p. 75) , no período de "22 de maio de 2010 até 30 de julho de 2010" (peça 1, p. 87) .
4.	Na presente etapa processual, após defenderem o cabimento e a tempestividade de seu recurso, o Instituto Paideia e o Sr. Paulo Roberto apresentam as seguintes alegações no corpo de seus embargos:
"Como restou consignado no r. acórdão, um dos argumentos para os Recorrentes arguirem a regularidade das contas foi 'e) não há normativo que defina quais são as autoridades que podem assinar a declaração de realização do evento, logo, não se pode desqualificar as declarações apresentadas'.
Sobre o mencionado argumento, assim restou consignado no acórdão ora embargado, in verbis:
5.13. Cabe razão ao recorrente quanto à apresentação da declaração de autoridade, uma vez que, de fato, não consta no edital o rol das autoridades que poderiam emiti-la. No entanto, ainda que seja aceita como regular a declaração apresentada, tal documento não é capaz de elidir as irregularidades apontadas, uma vez que não tem o condão, por si só, de comprovar a realização do objeto e demonstrar a regularidade na aplicação dos recursos do convênio.
Nesse contexto, verifica-se que a decisão incorre em contradição, uma vez que, apesar de reconhecer que não consta no edital o rol das autoridades que poderiam emitir a declaração do evento, não reconheceu as declarações apresentadas pelos ora Embargantes, como meio de prova para comprovar a regularidade das contas.
Registra-se que, diferentemente, do que consta no acórdão, as declarações de fls. 303 a 306 comprovam de forma inequívoca a realização do objeto e a regularidade na aplicação dos recursos do convênio, assim, considerando a ausência de rol de autoridades específicas que poderiam emitir a declaração, impõe-se o reconhecimento da regularidade das contas, devidamente comprovadas pelas declarações." (destaques constam no original) 
5.	Com base nessa argumentação, os recorrentes solicitam "o conhecimento e acolhimento dos presentes Embargos Declaratórios, para sanar a contradição apontada acima, bem como a aplicação de efeito modificativo, para determinar o merecido arquivamento dos presentes autos, haja vista ausência de responsabilidade dos Embargantes, fato este que torna desarrazoado e desproporcional o cumprimento do decisum embargado" (peça 73, p. 3) .
	É o Relatório.

Felipe Aires Coelho Araújo Dias (OAB/DF 46.210), representando o Instituto Paidéia de Expressão e Comunicação (procuração à peça 15) e Paulo Roberto Cordenonsi (procuração à peça 16).

Não atuou.

TOMADA DE CONTAS ESPECIAL. CONVÊNIO. IMPUGNAÇÃO DAS DESPESAS. CONTAS IRREGULARES. DÉBITO. MULTA (ACÓRDÃO 8.322/2017-TCU-2ª CÂMARA, CONFIRMADO EM SEDE DE EMBARGOS PELO ACÓRDÃO 275/2018-TCU-2ª CÂMARA). RECURSO DE RECONSIDERAÇÃO. CONHECIMENTO. IMPOSSIBILIDADE DE ESTABELECER O NEXO CAUSAL ENTRE OS RECURSOS FEDERAIS REPASSADOS E AS DESPESAS REALIZADAS. RAZOABILIDADE NA IMPUTAÇÃO DO DÉBITO E DA MULTA. NÃO PROVIMENTO (ACÓRDÃO 12.116/2018-TCU-2ª CÂMARA). EMBARGOS DE DECLARAÇÃO OPOSTOS EM FACE DESSA ÚLTIMA DECISÃO. INEXISTÊNCIA DE QUAISQUER VÍCIOS NA DELIBERAÇÃO ATACADA. EMBARGOS CONHECIDOS, PORÉM REJEITADOS.

TOMADA DE CONTAS ESPECIAL (TCE)

não atuou.

Conforme consignado no Relatório precedente, apreciam-se nesta etapa processual Embargos de Declaração opostos, em petição única (peça 73) , pelo Instituto Paideia de Expressão e Comunicação e por seu ex-presidente Paulo Roberto Cordenonsi em face do Acórdão 12116/2018-TCU-Segunda Câmara (peça 65) , mediante o qual esta Corte de Contas, ao apreciar Recurso de Reconsideração interposto pelos ora embargantes (peça 56) contra o Acórdão 8.322/2017 deste mesmo Colegiado (peça 32) , decidiu conhecer do mencionado recurso, para, no mérito, negar-lhe provimento, mantendo, por conseguinte, o julgamento pela irregularidade das presentes contas, a condenação dos dois responsáveis em epígrafe ao ressarcimento da quantia de R$ 99.693,00, em valores originais que reportam a 20/9/2010, e a aplicação de multa a ambos no valor individual de R$ 15.000,00.
2.	Quanto à admissibilidade dos declaratórios em tela, considero preenchidos os requisitos constantes do art. 34 da Lei Orgânica deste Tribunal, combinado com o art. 287 do Regimento Interno desta Casa, cabendo, portanto, conhecer do recurso.
3.	Relativamente ao mérito, manifesto-me, desde já, contrário à pretensão dos embargantes, cujos argumentos estão essencialmente centrados na ocorrência de suposta contradição no Acórdão 12116/2018-TCU-Segunda Câmara, consubstanciada no fato de que a fundamentação desse decisum, nas palavras dos recorrentes, "apesar de reconhecer que não consta no edital o rol das autoridades que poderiam emitir a declaração do evento, não reconheceu as declarações apresentadas pelos ora Embargantes, como meio de prova para comprovar a regularidade das contas" (peça 73, p. 3; destaques constam no original) .
4.	Sobre essa alegação, cabe repisar perante os embargantes que a referida declaração relativa à realização do evento, não é capaz, por si só, de comprovar a boa e regular aplicação dos recursos afetos ao Convênio 426/2010. Tal entendimento consta da própria fundamentação do Acórdão recorrido, em especial dos seguintes excertos extraídos do Relatório e do Voto que o fundamentam:
"Relatório
Adoto como Relatório a instrução de mérito elaborada no âmbito da Secretaria de Recursos (peça 61) , cuja proposta de encaminhamento foi integralmente acolhida pelo corpo dirigente daquela unidade técnica (peças 62-63) e referendada pelo Ministério Público junto ao TCU (peça 64) .
 (...) 
5.13. Cabe razão ao recorrente quanto à apresentação da declaração de autoridade, uma vez que, de fato, não consta no edital o rol das autoridades que poderiam emiti-la. No entanto, ainda que seja aceita como regular a declaração apresentada, tal documento não é capaz de elidir as irregularidades apontadas, uma vez que não tem o condão, por si só, de comprovar a realização do objeto e demonstrar a regularidade na aplicação dos recursos do convênio.
5.14. Ora, o presidente do Instituto, como pessoa responsável pela gestão dos recursos recebidos por meio do Convênio 426/2010, deveria atentar para as exigências legais e contratuais quanto aos elementos necessários para a comprovação da regularidade na aplicação dos recursos federais a ele confiados.
5.15. É razoável afirmar que era possível ao responsável, na condição de gestor dos recursos, ter consciência das exigências constantes das cláusulas pactuadas no convênio assinado, e era exigível do responsável conduta diversa daquela que adotou.
5.16. Não é demais lembrar que o ônus da prova da idoneidade no emprego dos recursos, no âmbito administrativo, recai sobre o gestor, obrigando-se a comprovar que os mesmos foram regularmente aplicados quando da realização do interesse público. 
5.17. De conseguinte, deve o responsável produzir e juntar aos autos elementos probatórios suficientemente robustos para fazer ver cabalmente não apenas as despesas realizadas, mas também o nexo causal entre estas e os recursos repassados para sua realização.
5.18. Nessa linha, a ausência do nexo de causalidade impossibilita identificar se o objeto foi executado (ou custeado) com recursos de outras fontes ou, ainda, oriundos de outro convênio com entidades federais, com possíveis desvios das verbas próprias da avença. Tal situação é apta a caracterizar o efetivo prejuízo ao erário, ainda que se confirme a realização do objeto conveniado.
5.19. Ao presente recurso não foram agregados quaisquer documentos a fim de evidenciar a realização física dos shows, bem como para afastar as irregularidades constantes na documentação relativa à prestação de contas apresentada.
5.20. Os elementos probatórios referentes à execução física foram rejeitados: as fotos encaminhadas carecem de informações necessárias para que seja possível averiguar a relação entre os recursos repassados e a própria realização do evento. Ao mesmo tempo, não foi enviado exemplar do material promocional e de divulgação da festividade, o qual poderia suprir a lacuna na prestação de contas. Soma-se a isso, a inexistência do contrato de exclusividade de artistas contratados com inexigibilidade. Tais situações dão ensejo à imputação do débito e imputação da penalidade aplicada.
5.21. Assim, não há elementos nos autos que comprovem a realização do objeto conveniado, bem como a existência de nexo de causalidade entre os supostos gastos realizados e os recursos do convênio. Tal ocorrência é suficiente para a responsabilização do recorrente.
 (...) 
8. Diante do exposto, com fundamento nos artigos 32, inciso I, e 33 da Lei 8.443/1992, submetem-se os autos à consideração superior, propondo-se:
a) conhecer do recurso e, no mérito, negar-lhe provimento;
 (...) 
É o Relatório.
Voto
 (...) 
4. Sem prejuízo dos destaques que farei adiante, incorporo às minhas razões de decidir a manifestação da Secretaria de Recursos, acompanhada pelo parecer do Ministério Público junto a este Tribunal, que propugna pela manutenção dos termos do acórdão recorrido.
5. Em apertada síntese, os recorrentes trazem as seguintes alegações: a) que não seria possível contratar diretamente bandas consagradas, sendo necessário negociar com contatos ou produtores locais; b) que tem caráter negocial o acerto entre bandas e empresários; c) que poderia editar fotos a fim de inserir datas ou informações que permitissem comprovar a realização do evento; d) que não há normativo que defina quais autoridades podem assinar declaração de realização de evento, de modo que não poderia esta Corte ter desqualificado as declarações apresentadas; e) que elementos comprovariam a realização do evento; f) que o concedente não fiscalizou o cumprimento do objeto; g) que não seria razoável e proporcional ressarcir evento realizado; e h) que se não provido o recurso seja autorizado parcelamento máximo do débito.
6. Como bem apontado pela Secretaria de Recursos, os recorrentes não trouxeram aos autos qualquer documentação que afaste as irregularidades apontadas no curso da Tomada de Contas Especial. Nesse ponto, verifico que os recorrentes não juntaram elementos que permitam formar convicção quanto à apresentação das bandas supramencionadas no evento, tampouco foram colacionadas filmagens ou fotografias comprovadamente relacionadas ao evento, consideradas essenciais para demonstrar sua efetiva realização, em conformidade com a jurisprudência pacífica desta Corte, a exemplo dos Acórdão 13219/2016-TCU-Segunda Câmara, 4916/2016-TCU-1ª Câmara, 3262/2015-TCU-1ª Câmara e 133/2015-TCU-1ª Câmara. Não foi apresentado, ainda, o contrato de exclusividade que justificaria a inexigibilidade de licitação.
7. Ademais, não se concluiu pela não realização do evento, mas, sim, pela não comprovação de que as bandas tenham nele se apresentado. Nesse ponto, destaco trecho do Voto condutor da deliberação ora combatida:
10. Com efeito, ainda que o evento 'XXI Semana do Produtor Rural de Tabatinga-PlanaltinaDF' tenha sido realizado nas datas indicadas no plano de trabalho, os elementos apresentados pelos responsáveis para a comprovação da execução física do convênio (fotografias, reportagem jornalística e declarações de terceiros) não permitem que se estabeleça o necessário nexo entre o objeto executado e o pactuado.
8. Não socorre ainda o recorrente a alegação de que poderia adulterar fotos, em uma tentativa de desqualificar tais documentos como prova de realização das apresentações. Tal prática revelar-se-ia fato típico, a ser apurado na esfera criminal, tão logo fosse identificado. Demais disso, como destacou a Serur, os recorrentes não apresentaram ao concedente, como fora solicitado, 'fotografias originais, datadas e em foco aberto ou filmagem, contendo o nome do evento e da localidade, bem como a logomarca do Mtur, de cada show/apresentação, e/ou material de divulgação pós evento'. 
9. De igual forma, os argumentos de ausência de fiscalização pelo concedente ou de que as declarações apresentadas não deveriam ter sido desconsideradas não beneficiam os recorrentes, pois cabe ao convenente, e não ao concedente ou a terceiros, a obrigação de comprovar, com documentação suficiente, a boa e regular aplicação dos recursos federais recebidos, nos termos do que restava prescrito na legislação e no termo do convênio.  
10. Concluo que resta sem comprovação a execução do objeto do convênio, mostrando-se razoável e proporcional a condenação em débito e multa aos recorrentes.  Quanto ao parcelamento do débito, informo que já foi autorizado por intermédio do item 9.5 do Acórdão 8322/2017-TCU-Segunda Câmara."
5.	A simples leitura desse excerto de fundamentação do Acórdão 12116/2018-TCU-Segunda Câmara evidencia que a declaração relativa à realização do evento, tida pelo Instituto Paideia e pelo Sr. Paulo Roberto como elemento de prova suficiente para demonstrar a boa e regular aplicação dos recursos afetos ao Convênio 426/2010, não é capaz de respaldar a aludida demonstração pretendida pelos embargantes.
6.	Trata-se, na verdade, de mera tentativa de se rediscutir o mérito da condenação havida nestes autos, o que não se coaduna com a via estreita dos embargos declaratórios, segundo pacífica jurisprudência pátria. Nesse sentido, cito os Acórdãos 2.909/2017, 2.608/2017 e 2.367/2017 proferidos pelo Plenário desta Corte de Contas, podendo ser mencionados também alguns precedentes do Supremo Tribunal Federal, quais sejam, ACO 1062 AgR-ED-ED/DF de 20/4/2017, Inq 3983 ED/DF de 2/6/2016 e ACO 312 ED/BA de 7/10/2015, todos de Plenário.
	Ante o exposto, VOTO por que o Tribunal adote o Acórdão que ora submeto ao Colegiado.
TCU, Sala das Sessões Ministro Luciano Brandão Alves de Souza, em 12 de novembro de 2019.
AROLDO CEDRAZ 
Relator